# Tipos de datos
En R los datos pueden ser de diferentes tipos. Los siguientes son los comunes.

Tipo            | Ejemplo | Nombre en inglés
-----           | -----   |----
Entero          | 1       | integer
Numérico        | 1.3     | numeric
Complejo        | 1+0i    | complex 
Cadena de texto | "uno"   | character
Factor          | uno     | factor
Lógico          | TRUE    | logical
Perdido         | NA      | NA
Vacio           | NULL    | null

Cada tipo de dato tiene características particulares que lo hace diferente a los demás.

Los datos numéricos también son llamados **dobles** o **floats (flotantes)**. Su nombre se deb a que son números de doble precisión, pues tienen una parte entera y una fraccionaria decimal, y son llamados floats debido a que se usa un punto flotante para su representación computacional. Para fines prácticos todos estos términos son sinónimos y son usados de manera mas o menos intercambiable en libros y documentación, lo mismo ocurrirá en este libro.

Los datos de tipo lógico sólo tienen dos valores posibles: **TRUE** (verdadero) y **FALSE** (falso). Este tipo de datos es esencial para trabajar con álgebra booleana.

**NA** se usa para representar datos perdidos y en R es diferente a **NULL**. **NULL** representa la ausencia de datos, es decir, que no hay nada que recuperar, mientras que **NA** representa un valor específico, de un dato que se reporta como perdido o ausente.

El tipo *character* representa cadenas de texto y es fácil reconocerlo porque un dato siempre esta rodeado de comillas, simples o dobles.

Las cadenas de texto son diferentes a los factores aunque suelen lucir igual en la consola. Un factor puede ser descrito como un dato numérico representado por una etiqueta. Cada uno de las etiquetas o valores que puedes asumir un factor se conoce como **nivel**.

Por ejemplo, podemos tener un conjunto de datos de tipo factor con dos niveles, **femenino (1)** y **masculino (2)**. Para nuestra computadora, femenino tiene un valor de 1, pero a nosotros se nos muestra la palabra *femenino*. Por su parte, las cadenas de texto no son representaciones de datos numéricos, son 

Por esta razón, si intentamos coercionar un factor a tipo numérico, tendremos éxito, pero si intentamos lo mismo con una cadena de texto, se nos mostrara una advertencia y el resultado será **NA**.

Podemos usar la función **class()** para determinar el tipo de un dato.
```{r, echo=TRUE}
class(3)
class("3")
class(TRUE)
```

## Coerción
En R, los datos pueden ser coercionados (forzados) para convertirlos de un tipo a otro. Cuando pedimos a R que ejecute una operación, R intentará coercionar los datos al tipo correcto que permita realizarla. Si no lo logra, nos devuelve como resultado un error.

La coerción de tipos se realiza de los más restrictivos a los más flexibles.

Como los datos de tipo lógico sólo admiten dos valores (`TRUE` y `FALSE`), estos son los más restrictivos; mientras que los datos de cadena de texto, al admitir cualquier cantidad y combinación de caracteres, son los más flexibles.

Por ejemplo, podemos coercionar un dato de tipo entero a tipo numérico, pero no un dato de tipo cadena de texto a numérico.

Las coerciones siguen este orden:

`logical -> integer -> numeric -> complex -> character`

Podemos pedir a R que haga coerción usando la familia de funciones `as()`.

Función         | Tipo al que hace coerción
-----           | -----
as.integer()    | Entero
as.numeric()    | Numerico
as.complex()    | Complejo
as.character()  | Cadena de texto
as.factor()     | Factor
as.logical()    | Lógico
as.null()       | NULL

Por ejemplo, con `as.character()`, podemos convertir un número en una cadena de texto.
```{r, echo=TRUE}
as.character(5)
```

Estas funciones siguen las reglas de coerción de R, así que no podemos hacer forzar coerciones no permitidas.
```{r, echo=TRUE, error=TRUE}
as.logical("palabra")
```

## Verificar el tipo de un dato
También podemos verificar si un dato es de un tipo específico con la familia de funciones `is()`. 

Función         | Tipo que verifican
-----           | -----
is.integer()    | Entero
is.numeric()    | Numerico
is.complex()    | Complejo
is.character()  | Cadena de texto
is.factor()     | Factor
is.logical()    | Lógico
is.null()       | NULL

Si el dato es del tipo que estamos verificando, estas funciones nos devolverán `TRUE` y en caso contrario devolverán `FALSE`.
```{r, echo=TRUE}
is.numeric(5)

is.character(5)
```
